臺灣臺中地方法院民事判決　96年度勞再易字第3號
再審原告　　臺灣中油股份有限公司即中國石油股份有限公司
法定代理人　丙○○
再審被告　　乙○○
　　　　　　甲○○
　　　　　　　　　　　共同送達代收人　湯光民律師
上列當事人間請求給付退休金差額事件，再審原告對於民國96
年3 月30日本院95年度勞簡上字第31號確定判決提起再審之訴，
本院判決如下：
    主  文
再審之訴駁回。
再審訴訟費用由再審原告負擔。
    事實及理由
一、按再審之訴，應於三十日之不變期間內提起。前項期間，自
    判決確定時起算，判決於送達前確定者，自送達時起算；其
    再審之理由發生或知悉在後者，均自知悉時起算。但自判決
    確定後已逾五年者，不得提起。為民事訴訟法第500 條第1
    項、第2 項所明定。經查本件再審原告於民國96年4 月9 日
    收受本院96年度勞簡上易字第1 號確定判決，於96年5 月9
    日提起本件再審之訴，合於法律規定，先予敘明。
二、本件再審原告主張：
  (一)原確定判決有民事訴訟法第496 條第1 項第13款之再審事由
    存在：
    1.本件再審原告與臺灣石油工會曾於67年12月19日締結團體
      協約（下稱系爭團體協約），並呈報經濟部於69年7 月14
      日准予備查，此為確定之事實。
    2.再審原告於另件臺灣高等法院臺南分院96度勞上易字第1
      號給付退休金差額事件，經聲請臺灣高等法院臺南分院向
      經濟部函詢有關67年12月19日再審原告與臺灣石油工會簽
      訂團體協約事宜，經該部以96年3 月23日經人字第096035
      03910 號函回覆以：「本團體協約，乃依團體協約法所定
      程序並基於合法有效之石油公會章程而締結，其合法性及
      效力殆無疑問」、「國營事業管理法第14條規定：『國營
      事業，應撙節開支，其人員待遇及福利，應由行政院規定
      標準，不得為標準以外之開支。』…考量國營事業具有特
      定政策目的、法律保障獨占利益、盈餘應歸全民共享等特
      徵，國營事業之人員待遇及福利，自應受上級機關行政院
      之節制與監督。又行政院人事行政局81年10月28日81局肆
      字36543 號函釋，夜點費原係由各機關衡酌實際需要自行
      支給，非由行政院核定之法令待遇項目，並以輪值夜班之
      人員為支給對象，尚非普遍性給與，且各機關支給標準不
      一，仍宜由各機關（構）衡酌實際需要，核酌是否繼續支
      給或逕予取消。綜上，夜點費之性質本即非屬工資。」、
      「查本部所屬事業人員退休撫卹及資遣辦法作業手冊第3
      頁有關『計算平均工資之經常性給與』略以，各機構人員
      支薪工資，除單一薪給及延長工作時間工資外，本部核准
      併入平均工資計算之經常性給與者如附表，其餘項目不予
      列入平均工資計算，故夜點費自始未計入平均工資之計算
      」。
    3.依上揭經濟部函及該函所附之67年12月19日團體協約影本
      、人事行政局81年10月28日81局肆字第36543 號函，為原
      確定判決確定前即已存在之證物，再審原告直至96年4 月
      16日上午，在臺灣高等法院臺南分院96年度勞上易字第1
      號給付退休金差額事件開庭時，經承審法官提示才知悉，
      提起再審並未逾30日之不變期間，且上揭證物可證明：(1)
      團體協約係有效存在；(2)夜點費、值夜費並非工資。如經
      本院斟酌應可受較有利之裁判，應符合法律規定。
    4.依上揭經濟部函文所附之團體協約及再審原告事後取得臺
      灣石油公會65年間之章程，章程第6 條第3 款規定「本會
      任務如下：…三、團體協約之締結、修改或廢止。」、第
      21條第6 款「理事會職權如左：…六、推定全權代表，代
      表本會締結團體協約。」，而依經濟部96年3 月23日經人
      字第09603503910 號函所附之67年12月19日團體協約，石
      油公會之有代表者陳熾、黃錦旺、董天植、黃涵秋、陸敏
      雄、宋哲雄、袁祖謨、黃慶祥等人並於其上簽名、蓋章，
      且經內政部勞工司勞資關係科黃泰琪科長見證，故本案團
      體協約，乃依團體協約法所定程序並基於合法有效之台灣
      石油工會章程而締結，其合法性及效力應可認定。因此，
      團體協約第16條所訂「工作報酬按政府規定之標準，按月
      給付」，兩造均應遵守。
  (二)原確定判決有不適用國營事業管理法及未參酌再審原告公司
    團體協約之適用法律顯有錯誤，即本件有民事訴訟法第496
    條第1 項第1 款之再審事由存在：
    1.關於國營事業員工之勞動條件（工資），國營事業管理法
      為勞基法之特別法，應優先適用國營事業管理法：
      (1)國營事業人員待遇及福利，應依行政院規定之標準定之
        ，尚難由勞資雙方協議：按勞基法第21條規定：「工資
        由勞雇雙方議定之。但不得低於基本工資。」，同法第
        2 條第3 款規定：「工資：謂勞工因工作而獲得之報酬
        ，包括工資、薪金及按計時、計日、計月、計件以現金
        或實物等方式給予之獎金、津貼及其他任何名義經常性
        給與均屬之。」而國營事業管理法第14條規定：「國營
        事業，應撙節開支，其人員待遇及福利，應由行政院規
        定標準，不得為標準以外之開支。」上開兩法，對於工
        資範圍、項目等顯有歧異。申言之，前者規定工資之範
        圍或項目應由勞雇雙方協議訂定；後者規定工資範圍、
        項目等應按行政院規定標準為之，無由令勞雇雙方協議
        訂定之餘地。之所以有此等差異，乃因國營事業異於一
        般民營事業之特殊性。
      (2)國營事業有其政策目的，其盈餘亦應歸屬國民全體（充
        實國庫），此迥異於以追求利潤之私人企業，故於薪資
        制度上與私人企業不同，受主管機關之高度管制：
        我國國營事業有其特殊歷史背景。憲法第144 條規定
          ：「公用事業及其他有獨占性之企業，以公營為原則
          。」由此即知，發展國營事業，最初乃為避免涉及公
          益之公用事業或具有獨占性之產業操於私人之手，攫
          取龐大利潤甚而有損公眾利益，因此方以公營為原則
          。國營事業有其政策目的其盈餘亦應歸屬國民全體（
          充實國庫），此迥異於以追求利潤之私人企業。基於
          此等異於私人企業之特殊性，方有「國營事業管理法
          」之規定。
        由於國營事業之盈餘應由全民共享，非如民營企業由
          企業主或企業成員所享有，因此國營事業管理法第14
          條方始規定「人員待遇及福利，應由行政院規定標準
          ，不得為標準以外之開支。」此一與勞基法相異之規
          範。倘無視「國營事業管理法」此等特別規定之立法
          目的，而逕認為國營事業之工資亦應適用勞動基準法
          ，則將出現與國營事業盈餘歸公之目的相衝突之結果
          。
        舉例而言，倘迴避國營事業管理法第14條之規定而逕
          行適用勞基法，則國營事業有盈餘時，根據勞基法29
          條之規定，應對勞工「給予獎金或分配紅利」，倘政
          府因整體財政困難而使國營事業未依據此等規定發放
          獎金或予以調整薪資，則勞工甚可依據勞資爭議處理
          法之規定進行調整事頊之爭議。然國營事業獨占式之
          營運乃源於國家特定政策需求，獨占之鉅額盈餘有其
          財政、公共目的，因此國營事業成員之工資，應受政
          府（行政院）之規範而非當然適用勞基法。
        體察國營事業前揭特殊性，本案應優先適用國營事業
          管理法。有關國營事業員工計算退休金時之平均工資
          是否應納入「夜點費」之問題，行政院早有核定標準
          。考量國營事業具有特定政策目的、法律保障獨占利
          益、盈餘應歸全民共享等特徵，國營事業之人員待遇
          及福利，自應受上級機關行政院之節制與監督，上述
          行政院核定之平均工資項目，自應優先於勞動基準法
          而為適用。
        依行政院人事行政局81年10月28日81局肆字第3654 3
          號函釋意旨，夜點費係由各機關衡酌實際需要自行支
          給，非由行政院核定之法定待遇項目，並以輪值夜班
          之人員為支給對象，尚非普遍性給與，且各機關支給
          標準不一，仍宜由各機關衡酌實際需要，核酌是否繼
          續支給或逕予取消。綜上，夜點費之性質本即非工資
          。
        是故，本案本毋須檢討勞基法第2 條第3 款所稱之工
          資範圍為何。蓋國營事業人員之待遇、福利等相關事
          項，依據國營事業管理法第14條，行政院與所屬經濟
          部早已訂有標準，夜點費自始並未計入平均工資之計
          算。此觀前開行政院人事行政局函釋自明。且再審原
          告所給予之夜點費、值夜費，均未納入薪資報稅，每
          年國稅局報稅時再審被告之薪資所得均不含該等夜點
          費、值夜費之金額，此為再審被告所知，顯見兩造薪
          資之約定，並不包含夜點費、值夜費在內。若兩造認
          知夜點費、值夜費亦屬工資之一部分，則理應將該等
          金額納入所得之薪資範圍內，並依法報稅，何以事實
          上並未如此處理？何況，再審原告為國營事業，會計
          帳受國家機關、審計單位監督，若有違法未報薪資所
          得，早遭糾舉，何以未見相關單位糾舉？
    2.退步言之，因再審原告與再審被告間存有團體協約，自應
      依團體協約認定工資之範圍：
      (1)按團體協約已屆期滿，新團體協約尚未訂立時，於勞動
        契約另為約定前，原團體協約關於勞動條件之規定，仍
        繼續為該團體協約關係人之勞動契約之內容，團體協約
        法第17條定有明文，學者稱為團體協約之餘後效力。
      (2)查再審原告公司與員工簽定團體協約：再審原告與再審
        被告於55年8 月26日簽訂團體協約，67年12月19日、69
        年1 月3 日再次簽訂，後經主管機關指示修訂後，經主
        管機關69年7 月14日認可備查在案，其效力不容置疑。
        根據團體協約法第3 條之規定，團體協約之工會代表機
        關，僅需獲得團體章程之授權即為以足，無論締約代表
        是否經全體會員直接選舉產生，或締約代表是否具有工
        會會員身份，均有權締結團體協約。本案團體協約，乃
        依團體協約法所定程序並基於合法有效之石油工會章程
        而締結，其合法性及效力殆無疑問。因此，團體協約第
        16 條 所訂「工作報酬按政府規定之標準，按月給付」
        ，兩造均應遵守。
      (3)按團體協約法第14條規定：「團體協約如無特別限制,
        左列各款之僱主及工人均為團體協約關係人, 應遵守團
        體協約所定之勞動條件：一、為團體協約當事人之僱主
        。二、屬於團體協約當事團體之僱主及工人，或團體協
        約訂立或訂立後加該團體之僱主及工人。對於團體協約
        訂立後始為協約關係人者，除該團體協約另有規定外，
        其關於勞動條件之規定自取得團體協約關係人資格之日
        起適用之。」。本件再審原告與台灣石油工會曾於67年
        12月19日締結團體協約，係屬有效之團體協約，已如前
        述，而依團體協約法第17條規定「團體協約已屆期滿，
        新團體協約尚未訂立時，於勞動契約另為約定前，原團
        體協約關於勞動條件之規定，仍繼續為該團體協約關係
        人之勞動契約之內容」，則該團體協約目前仍屬有效之
        團體協約，且依上揭團體協約法第14條規定，該團體協
        約對於再審被告應有效力，則團體協約第16條所訂「工
        作報酬按政府規定之標準，按月給付」之約定，兩造均
        應遵守，本件依國營事業管理法第14條規定、經濟部所
        屬事業機構用人費薪給管理要點第10條第2 項「各事業
        機構主持人應依企業化精神合理訂定所屬人員薪給標準
        」、經濟部所屬事業機構列入計算平均工資之給與項目
        表，均可證明認定夜點費、值夜費非兩造團體協約所約
        定之工資甚明。
      (4)是以，從再審原告公司之團體協約之歷史以觀，歷次所
        訂定之團體協約第16條即已明訂工資按政府法令規定辦
        理，足見勞資雙方均體認再審原告公司為國營事業，「
        工資」之項目、數額、調整等事項受行政主管機關之管
        制，須以行政主管機關核定之項目、數額為準，尚無法
        由勞資雙方自行協議。行政院經濟部及人事行政局從以
        往至今均認定夜點費並非工資，立場並未變更，何以如
        今卻一反以往之約定，反而要求違反政府法令規定，將
        夜點費認定為工資，並納入平均工資中，其主張顯然於
        法不合。
    3.退萬步言，即使依勞基法之工資定義，本案之夜點費亦非
      勞務對價，而為恩惠性給與性質，其性質非屬工資：
      (1)本案應依團體協約及國營事業管理法及相關子法，而非
        依勞動基準法認定之，已如前述。退萬步言，縱令依勞
        基法第2 條第3 款之規定，系爭夜點費亦非勞基法中所
        稱之「工資」。按最高法院實務見解，勞基法中所稱之
        工資，應同時具備「勞務對價」與「經常性給與」之性
        質，方堪認定為工資。申言之，縱使為經常性給與，若
        不具勞務對價之性質，仍不得認定為工資。
      (2)按工資：謂勞工因工作而獲得之報酬，包括工資、薪金
        及按計時、計日、計月、計件以現金或實物等方式給付
        之獎金、津貼及其他任何名義經常性給與均屬之；工資
        由勞雇雙方議定之；本法第2 條第3 款所稱之其他任何
        名義之經常性給與係指左列各款以外之給與。…九、差
        旅費、差旅津貼、交際費、夜點費及誤餐費，分別為勞
        基法第2 條第3 款、第21條第1 項及再審被告等人退休
        當時仍有效之勞基法施行細則第10條第9 款所明文。勞
        基法施行細則係基於勞基法第85條授權訂定，依行政程
        序法第150 條規定「本法所稱法規命令，係指行政機關
        基於法律授權，對多數不特定人民就一般事項所作抽象
        之對外發生法律效果之規定」，則94年6 月14日修正前
        勞基法施行細則第10條第9 款規定應屬再審被告等人退
        休前有效之法規命令，對相關夜點費之規定，具有法規
        命令之效力，行政機關及司法機關均不得為岐異之認定
        。基此，依法律不溯及既往原則及法之安定性原則，再
        審被告之退休事實發生於該次修正前，因此不應援引修
        正後法條而認為夜點費屬經常性給予而應列入平均工資
        。
      (3)原審判決以「以系爭夜點費之核發情形而論，被上訴人
        2 人既係輪值下午及大夜班即均得領取，而輪值下午及
        大夜班又已成為其2 人從事三班制輪班性工作固定之工
        作制度，此種因環境、時間等特殊工作條件而對勞工所
        增加提出之現金給付，其本質應係該值班時段之勞務對
        價，即系爭夜點費已成為兩造間因特定工作條件，形成
        為固定常態工作中可取得之給與，為勞工因經常性提供
        勞務所得之報酬，即具有勞務對價及經常性給與之性質
        」為由，即認定夜點費具有「勞務對價」及「經常性給
        與之」性質。但審究原審法院之論理，僅見夜點費具備
        「經常性」之論述，卻未明何以職位、能力不同之員工
        ，領取相同之夜點費亦屬「勞務對價」。此等見解，不
        啻將「經常性」與「勞務對價」兩者不同之要件混為一
        談，更足見本案夜點費不具勞務對價性質。
      (4)夜點費並非輪班人員之勞務對價，更非輪班津貼之替代
        ：再審原告本無發放輪班津貼之歷史，而夜點費之沿革
        本為以實物發放，後始改為代金。夜點費之發放本係再
        審原告為體恤夜間輪班工作之勞工而給與購買點心之費
        用，從不具任何輪班津貼之性質，縱令隨時間物價轉變
        而小幅調整，其本質仍從未改變，無論員工本身有何特
        殊條件或業務有何特殊性，所發給之夜點費均屬一致，
        其非勞務對價顯而易見。
      (5)再審被告所屬石油工會在參與協商輪班津貼制度化之過
        程中，亦將「輪班津貼」與「夜點費」並列，反可證「
        輪班津貼」與「夜點費」之性質不同，若謂「夜點費」
        之發放係員工輪值中夜班之勞務對價，則何來「輪班津
        貼」與「夜點費」併陳之有？由此顯見夜點費與輪班津
        貼實屬二事。倘再審被告之主張可採，「夜點費」即為
        「輪班津貼」之替代，則石油工會即無再爭取「輪班津
        貼」之理。
      (6)綜上所陳，原確定判決將夜點費、值夜費認定屬勞動基
        準法第2 條第3 款之工資，應有判決適用勞動基準法第
        2 條第3 款錯誤之違法，夜點費、值夜費確實非屬勞動
        基準法第2 條第3 款之工資，再審原告提起再審，應屬
        合法並有理由。
    4.再審原告依據國營事業管理法及經濟部相關子法之規定，
      將夜點費排除於工資項目之外以計算平均工資及退休金，
      與法並無不合。退萬步言，即便依據勞基法，該夜點費亦
      非勞動對價，亦非屬勞基法所稱之工資，至為顯然。若認
      為輪班員工因輪值中夜班此工作性質而要求另享有「輪班
      津貼」，則應自制度面修正之，而非改變夜點費其恩惠性
      給與之性質，而要求再審原告將夜點費計入平均工資項目
      ，並據以計算退休金。
  (三)聲明：本院95年度勞簡上字第號判決及本院簡易庭94年度中
    勞簡字第51號判決均廢棄（按其意，正確之聲明應係：原確
    定判決廢棄。再審被告在第一審之訴駁回）。
三、本件未經言詞辯論，再審被告未提出任何書狀為聲明或陳述
    。
四、按確定終局判決適用法規顯有錯誤者，當事人得對之聲明不
    服，提起再審之訴，民事訴訟法第496 條第1 項第1 款定有
    明文，所謂適用法規顯有錯誤，係指確定判決就事實審法院
    所確定之事實而為法律上判斷，有適用法規顯有錯誤之情形
    而言（最高法院71台再字第30號判例意旨參照），並應以確
    定判決違背法規或現存判例解釋者為限，不包括認定事實錯
    誤、取捨證據失當、判決不備理由及在學說上諸說併存致發
    生法律上見解歧異，尚無法規判解可據者（最高法院57年度
    台上字第1091號判例及90年度台再字第27號判決意旨參照）
    。又當事人發現未經斟酌之證物或得使用該證物者，亦得以
    再審之訴對於確定終局判決聲明不服，但以如經斟酌可受較
    有利益之裁判者為限，同法第496 條第1 項第13款亦有明文
    。該條所謂「當事人發現未經斟酌之證物或得使用該證物」
    者，係指前訴訟程序事實審之言詞辯論終結前已存在之證物
    ，因當事人不知有此，致未經斟酌，現始知之，或雖知有此
    不能使用，現始得使用者而言（最高法院29年上字第1005號
    及32 年 上字第1247號判例意旨參照）。是事實審言詞辯論
    終結前未存在之證物，或已存在並能利用而不提出，或已提
    出之證物，均不得據為本項之再審理由；至所謂「可受較有
    利益之裁判」，係指從證物本身作形式上觀察，足認再審原
    告可受較有利益之裁判者而言。又再審之訴顯無再審理由者
    ，得不經言詞辯論，以判決駁回之。同法第502 條第2 項亦
    有明文。
五、本件再審原告主張原確定判決有如上所述民事訴訟法第496
    條第1 項第1 款、第13款之再審事由，茲就再審原告主張之
    上開各點，是否符合上述法規範之要件，分別論述於下：
  (一)再審原告主張原確定判決消極不適用國營事業管理法第14條
    ，未參酌系爭團體協約之約定，顯有錯誤部分：
    1.按「國營事業，應樽節開支，其人員待遇及福利，應由行
      政院規定標準，不得為標準以外之開支。」固為國營事業
      管理法第14條所規定，惟「為規定勞動條件最低標準，保
      障勞工權益，加強勞雇關係，促進社會與經濟發展，特制
      定本法；本法未規定者，適用其他法律之規定。雇主與勞
      工所訂勞動條件，不得低於本法所定之最低標準。」勞基
      法第1 條亦載明甚詳。從而，國家為改良勞工之生活，增
      進其生產技能，應制定保護勞工之法律，實施保護勞工之
      政策，憲法第153 條第1 項定有明文，勞基法即係國家為
      實現此一基本國策所制定之法律。故勞基法係國家本於保
      護勞工權益之意旨，所規範各項勞動條件最低標準之法律
      ，事業單位固得依事業性質及勞動態樣與勞工另行訂定勞
      動條件，但仍不得低於勞基法所定之最低標準（司法院大
      法官會議釋字第578 號解釋文及解釋理由書參照）。另勞
      基法係於73年7 月30日公布，同年8 月1 日施行，依該法
      第84條之2 規定：「勞工工作年資自受僱之日起算，適用
      本法前之工作年資，其資遣費及退休金給與標準，依其當
      時應適用之法令規定計算；當時無法令可資適用者，依各
      該事業單位自訂之規定或勞雇雙方之協商計算之。適用本
      法後之工作年資，其資遣費及退休金給與標準，依第十七
      條及第五十五條規定計算。」本件再審原告係從事石化工
      業之行業，再審被告均於勞基法施行前即受僱於再審原告
      ，而於該法施行後始行屆齡退休或專案退休，故再審被告
      於勞基法施行前之年資及退休金之計算，參照上開說明，
      自應適用臺灣省工廠工人退休規則之相關規定，而勞基法
      施行後，再審被告則全部均一體適用勞基法之規定計算退
      休金或資遣費之基數。又有關工資及平均工資之認定，勞
      基法施行前部分，臺灣省工廠工人退休規則第10條第2項
      及工廠法施行細則第4 條分別規定甚明，至於勞基法施行
      後，則應適用勞基法第2 條第3 款、第4 款之規定。上開
      各規定關於工資之定義，均應具有經常性及勞務對價性。
      此外，有關勞工退休金之請領及給付，則按勞基法施行前
      後，應分別適用臺灣省工廠工人退休規則第9 條及勞基法
      第55條之規定，先予敘明。
    2.參照國營事業管理法第14條之規定觀之，亦未將國營事業
      員工所支領之夜點費排除於工資之外，則再審原告執上開
      規定限縮再審被告應領「工資」之定義，而謂系爭夜點費
      不應列入工資計算云云，顯非可採。況行政院於70年1 月
      23日核定修正發布之「經濟部所屬事業人員退休、撫卹及
      資遣辦法」（下稱系爭退休撫卹資遣辦法）第3 條亦規定
      ：「本辦法所稱基數，係指計算事由發生時1 個月平均工
      資。平均工資依勞動基準法有關規定辦理。」故依系爭退
      休撫卹資遣辦法之規定，其就平均工資之計算亦係依勞基
      法之相關規定辦理，是以關於本件系爭夜點費之認定及計
      算，自應適用勞基法之規定為之。而按勞動基準法第2條
      第3 款規定：工資謂勞工因工作而獲得之報酬；包括工資
      、薪金及按計時、計日、計月、計件以現金或實物等方式
      給付之獎金、津貼及其他任何名義之經常性給與均屬之。
      是則所謂工資，應依勞基法第2 條第3 款規定，以該給付
      是否為勞工因工作而獲得之報酬，及是否屬於經常性之給
      與為斷。故雇主與勞工約定，因勞工輪值固定中、夜班而
      另發給名目為「夜勤津貼」或「夜點費」之金額，如為「
      因工作而獲得之報酬」及「經常性之給與」，自屬工資之
      一部。
    3.經查：本件夜點費應否列入平均工資，依原確定判決事實
      及理由欄第四項之（一）記載：按勞動基準法第2 條第3
      款規定：工資謂勞工因工作而獲得之報酬；包括工資、薪
      金及按計時、計日、計月、計件以現金或實物等方式給付
      之獎金、津貼及其他任何名義之經常性給與均屬之。所謂
      經常性之給付，衹要在一般情形下經常可以領得之給付即
      屬之。舉凡某種給與係屬工作上之報酬，在制度上有經常
      性者，均得列入平均工資以之計算退休金；又勞動基準法
      第2 條第3 款規定：工資謂勞工因工作而獲得之報酬，包
      括工資、薪金及按計時、計日、計月、計件以現金或實物
      等方式給付之獎金、津貼及其他任何名義之經常性給與均
      屬之。依該款規定，工資係指勞工因工作而獲得之報酬，
      且屬經常性之給與。至於同法施行細則第10條第9 款原雖
      規定：本法第2 條第3 款所稱之其他任何名義之經常性給
      與，係指左列各款以外之給與：「九、差旅費、差旅津貼
      、交際費、夜點費及誤餐費。」惟其給付究屬工資抑係該
      條所定之給與，仍應具體認定，不因形式上所用名稱為何
      而受影響，最高法院亦分別著有90年度台上字第217 號、
      87年度台上字第275 4 號及87年度台上字第2823號判決意
      旨足資參照。再勞動基準法施行細則於94年6 月14日修正
      時，已將第10條第9 款有關夜點費及誤餐費之規定刪除，
      以避免雇主巧立名目，規避將該給付列入平均工資計算，
      本件自不因兩造爭執者係夜點費，即因其名稱為夜點費即
      將之排除於工資範圍內。即知是否為工資即應以該給付是
      否為勞工因工作而獲得之報酬，及是否屬於經常性之給與
      為斷。上訴人（即再審原告）主張：勞動基準法第三章自
      第21條至第29條規範有關「工資」之條文中，無一與夜點
      費相關，可知勞動基準法中未規定雇主對於輪夜班之勞工
      給付夜點費，亦未規定其具有工資之性質，或者應納入平
      均工資以計算退休金；勞動基準法施行細則第10條第9 款
      之修正，不能資為夜點費為工資之論據，毋寧應根據實務
      見解及法理適用修正前勞動基準法施行細則第10條第9 款
      之規定而認定系爭夜點費並非工資云云，顯認因勞動基準
      法第三章自第21條至第29條規範有關「工資」之條文中，
      未規定夜點費及應適用修正前勞動基準法施行細則第10條
      第9 款之規定而將本件夜點費認非屬工資之範圍，以其形
      式上所用名稱為夜點費即認非工資，自與是否工資之判斷
      要件有間，即無可採。再上訴人主張：上訴人為國營事業
      ，國營事業就薪資及福利事項應受行政院經濟部之管轄，
      而參照經濟部93年經國三字第09300080970 號函示之見解
      ，亦認為夜點費從其由來、性質、標準與支給方式等，均
      非屬工作對價，不符勞動基準法第2 條第3 款有關勞工因
      工作獲得報酬之工資定義云云，並據其提出經濟部所屬事
      業機構用人費薪給管理要點及經濟部國營事業委員會93年
      5 月26日前開函為證。然依上訴人所提出之上開管理要點
      所示，並未將系爭夜點費排除於工資之外。又國營事業管
      理法第14條亦僅規定：國營事業應撙節開支，其人員待遇
      及福利，應由行政院規定標準，不得為標準以外之開支。
      行政院並據此頒佈經濟部所屬事業人員退休撫卹及資遣辦
      法。該規定亦均未將系爭夜點費排除於工資之外。又經濟
      部國營事業委員會上開函示，乃為因應本件相關之訴訟，
      而指示上訴人應如何答辯，自對本院無拘束力。再法院間
      不同見解之判決，因均僅為判決並非判例，亦無拘束本院
      之效力，亦附敘明。系爭夜點費是否屬工資之範圍，自仍
      應適用勞動基準法之規定為解釋。雖上訴人又提出上訴人
      函、上訴人工作人員交接班加班費及爭取輪班津貼之經過
      、上訴人研訂輪班津貼工作紀要、上訴人高雄港輸油站工
      員加班及報支誤餐費夜點辦法及於原審即已提出之上訴人
      嘉義溶劑廠稿為據，用以證明系爭夜點費之沿革等若何云
      云。惟查被上訴人（即再審被告）乙○○自56年11月20
      日至上訴人公司任職，擔任加油站副站長職務，於89年6
      月30日退休；被上訴人甲○○自52年2 月6 日至上訴人公
      司任職，於上訴人苗栗天然氣營業處擔任技術員，於91年
      6 月30日退休；被上訴人受僱於上訴人，每月除有應領取
      之薪資外，上訴人復按月依夜間輪班次數額外給付夜點費
      之事實，業有上訴人於原審提出之上訴人退休金計算清冊
      為證，並為兩造所不爭執，堪認為真實。則以系爭夜點費
      之核發情形而論，被上訴人2 人既係輪值下午及大夜班即
      均得領取，而輪值下午及大夜班又已成為其2 人從事三班
      制輪班性工作固定之工作制度，此種因環境、時間等特殊
      工作條件而對勞工所增加提出之現金給付，其本質應係該
      值班時段之勞務對價，即系爭夜點費已成為兩造間因特定
      工作條件，形成為固定常態工作中可取得之給與，為勞工
      因經常性提供勞務所得之報酬，即具有勞務對價及經常性
      給與之性質而屬平均工資之範圍，應堪認定。上訴人主張
      ：就系爭夜點費法律規定之文義及其由來、沿革、性質、
      標準、支給方式，均非屬工作對價，非屬經常性給與，而
      為恩惠性給與，均非工資，並認原審對於工資要件之解釋
      流於恣意，違反學說通說經驗法則云云，即與上開系爭夜
      點費乃係因勞工於特殊時段工作條件因工作而獲得之報酬
      及是屬於經常性之給與核屬平均工資範圍之要件不符，依
      上說明，自無理由。等語（見該判決書第4 頁至7 頁）。
      可知，原確定判決本諸其法律上之確信，認定本件夜點費
      係工資，並依上開之認定，認為本件夜點費係屬於勞基法
      第2 條第3 款所規定之「因工作而獲得之報酬」及「經常
      性之給與」，其適用法規並無違誤，至本件夜點費之性質
      究屬恩惠性給與或經常性給與，有無勞務對價性，則屬事
      實認定問題，原確定判決縱未參酌系爭團體協約之約定，
      揆諸上開說明，亦非所謂適用法規顯有錯誤，是再審原告
      主張原確定判決消極不適用國營事業管理法，未參酌再審
      原告公司團體協約，顯有錯誤者，自無理由。
  (二)再審原告提出上揭經濟部函及該函所附之67年12月19日團體
    協約影本、人事行政局81年10月28日81局肆字第36543 號函
    各項證物，主張本件具有民事訴訟法第496 條第1 項第13款
    再審事由部分：
    1.再審原告提出經濟部96年3 月23日經人字第09603503910
      號函，惟該函係於96年3 月23日作成，係於前訴訟程序言
      詞辯論終結前，尚未存在之證物，本無所謂發現或得使用
      新證物可言，即非屬「當事人發現未經斟酌之證物或得使
      用該證物」者，自不得據為再審事由。
    2.依再審原告提出之人事行政局81年10月28日81局肆字第36
      543 號函，上開證物，自形式上觀之，係屬該單位對於本
      件夜點費性質之解釋，原確定判決依據法律獨立審判，不
      受上開函文解釋之拘束，是難認因有上述之函文，再審原
      告即可受較有利益之裁判，故再審原告據此主張如經斟酌
      ，必可使再審原告受較有利益之判決等語，並不足採。
    3.又再審原告提出之系爭團體協約第16條所訂「工作報酬按
      政府規定之標準，按月給付」之約定，然上述約定，自形
      式上觀察，並非即能表示本件之夜點費具有工資之性質；
      何況，縱認再審被告應受系爭團體協約所拘束為真，惟按
      勞基法第1 條規定：「為規定勞動條件最低標準，保障勞
      工權益，加強勞雇關係，促進社會與經濟發展，特制定本
      法；本法未規定者，適用其他法律之規定。雇主與勞工所
      訂勞動條件，不得低於本法所定之最低標準。」，故縱依
      系爭團體協約第16條約定臺灣石油工會會員之正常工作報
      酬，係由再審原告依原按「政府規定之標準」，每月按期
      發放，則在勞基法於73年7 月30日公布，同年8 月1 日施
      行後，所謂「政府規定之標準」，即應指勞基法規定之標
      準，而原確定判決認為本件夜點費係屬於勞基法第2 條第
      3 款所規定之「因工作而獲得之報酬」及「經常性之給與
      」，其適用法規並無違誤，已如前述，足見縱經斟酌上述
      證物，仍難為有利於再審原告之認定，當不影響原確定判
      決之結果。
六、綜上所述，再審原告依民事訴訟法第496 條第1 項第1 款、
    第13款之規定，提起本件再審之訴，均顯無理由，爰不經言
    詞辯論，逕以判決駁回之。
據上論結，本件再審之訴為顯無理由，依民事訴訟法第502 第2
項、第78條，判決如主文。
中　　華　　民　　國　　96　　年　　11　　月　　13　　日
                  民事第三庭      審判長法  官  林洲富
                                        法  官  林慧貞
                                        法  官  郭佳瑛
正本係照原本作成。
本件判決不得上訴。
中　　華　　民　　國　　96　　年　　11　　月　　13　　日
                                        書記官
